臺灣臺中地方法院民事裁定　　　　　　 100年度家抗字第85號
抗　告　人　賴石地
相　對　人　賴進在
　　　　　　賴永富
上列抗告人因相對人聲請賴進日受輔助宣告事件，抗告人對於民
國100年8月11日本院100年度監宣字第104號裁定提起抗告，本院
裁定如下：
    主  文
抗告駁回。
抗告程序費用由抗告人負擔。
    理  由
一、本事件經本院審酌全案卷證，認原審裁定之結果，經核於法
    要無不合，應予維持，並引用原裁定記載之事實及理由。
二、抗告意旨略以：原裁定對抗告人之胞弟賴進日為輔助宣告，
    並選定抗告人及相對人為賴進日之共同輔助人，然相對人數
    十年來非但未曾聞問賴進日之生活，更曾驅趕賴進日離開渠
    等住家，賴進日數十年來之生活均由抗告人照顧，又抗告人
    為照料不擅農事耕作之胞弟賴進日，並為保全祖產完整性及
    農事工作之便，故於2名姐妹賴甚、歐賴旦在場見證下將抗
    告人所有同等面積及同等價值之土地與賴進日所有之土地交
    換，抗告人並無意圖損害賴進日之利益，且土地交換係出於
    賴進日之意願，相對人於原審所為之主張均為不實，實則為
    相對人要求抗告人提出賴進日所有證件以圖處分其土地而遭
    抗告人所拒，致雙方屢生爭執，況相對人對於賴進日為輔助
    宣告之聲請前，曾以不能再與抗告人繼續同住等言詞恫嚇賴
    進日，迫其接受醫院鑑定，又以繩圍住賴進日所有之土地範
    圍，妨礙其使用收益，並無端要求賴進日同意利用其所有之
    土地開路，以提高相對人所有之土地價值，相對人所為均與
    受輔助宣告人賴進日之利益相悖，原審未考量賴進日表明僅
    願與抗告人同住生活之意見，而相對人所為又與賴進日有利
    害衝突關係，即選定相對人與抗告人共同擔任賴進日之輔助
    人，顯有不當。再者，原審為輔助宣告時，並未一併指定會
    同開具財產清冊之人，亦有疏漏，爰提起本件抗告，聲明請
    求廢棄原裁定，選定抗告人為賴進日之輔助人，或選定抗告
    人及賴甚、歐賴旦為賴進日之共同輔助人等語。
三、相對人則以：抗告人雖與賴進日同住，但抗告人曾涉嫌私取
    賴進日身分證件並偽造文書，擅自交換賴進日名下土地，致
    賴進日財產受到損害，抗告人所為已經臺灣臺中地方法院檢
    察署以100年度偵字第6271號偵辦中。相對人賴永富之祖父
    、相對人賴進在及抗告人之父賴堂波生前即叮囑手足間應共
    同照護賴進日終老，原審裁定後，相對人為保護賴進日權益
    ，曾函請抗告人提出賴進日所有之現金存款及其他財產由雙
    方共同保管，惟未獲抗告人理會，抗告人非但占用賴進日之
    土地長達20餘年之久，拒絕支付租金，甚至未經雙方同意，
    擅自處理賴進日20餘年來所賺300餘萬元及賴堂波遺留給配
    偶賴張換之道路補償金及現金，抗告人照顧賴進日乃源於原
    照顧者賴張換生病始接手照顧，且由賴進日存款中支付抗告
    人照顧之對價，抗告人並非出於自願，偶將賴進日、賴張換
    託由相對人照顧，且其行為不檢、沈迷賭博，不適單獨為賴
    進日之輔助人，而賴甚、賴歐旦雖關心賴進日生活起居，然
    均遠嫁在外，亦不適任賴進日之輔助人，請求駁回本件抗告
    等語。
四、按受輔助宣告之人，應置輔助人，民法第1113條之1第1項著
    有規定。而依民事訴訟法第624條之1第3項準用同法第604條
    第1項，輔助宣告之裁定，應同時選定輔助人，並附理由。
    且依民法第1113條之1準用同法第1110條第1項、第1110條之
    1之規定，法院為輔助宣告時，應依職權就配偶、四親等內
    之親屬、最近一年有同居事實之其他親屬、主管機關、社會
    福利機構或其他適當之人選定一人或數人為輔助人。法院選
    定輔助人時，應依受輔助宣告之人之最佳利益，優先考量受
    輔助宣告之人之意見，審酌一切情狀，並注意下列事項：(一)
    受輔助宣告之人之身心狀態與生活及財產狀況、(二)受輔助宣
    告之人與其配偶、子女或其他共同生活之人間之情感狀況、
    (三)輔助人之職業、經歷，意見及其與受輔助宣告之人之之利
    害關係。次按受輔助宣告之人為下列行為時，應經輔助人同
    意：（一）為獨資、合夥營業或為法人之負責人；（二）為
    消費借貸、消費寄託、保證、贈與或信託；（三）為訴訟行
    為；（四）為和解、調解、調處或簽訂仲裁契約；（五）為
    不動產、船舶、航空器、汽車或其他重要財產之處分、設定
    負擔、買賣、租賃或借貸；（六）為遺產分割、遺贈、拋棄
    繼承權或其他相關權利，民法第15條之2亦定有明文。
五、查，受輔助宣告人賴進日與抗告人同住之情，為雙方所不爭
    執，賴進日雖於原法院表明希望由抗告人單獨擔任輔助人（
    見原法院100年8月3日訊問筆錄第2頁），然按民法第15條之
    2規定，受輔助宣告之人為該法條所列舉之上開行為時，應
    經輔助人同意，是可知輔助人之職務在於決定是否同意受輔
    助宣告之人為重大營業、財產管理或處分、及訴訟行為，且
    純獲法律上利益，或依其年齡及身分、日常生活所必需者，
    均不在此限。故輔助人並不以與受輔助宣告人同住或有無照
    養療護之事實為必要。又抗告人與賴進日所有之土地交換，
    是否損害賴進日財產權益等情，尚由臺灣臺中地方法院檢察
    署以100年度偵字第6271號偵查中，抗告人又未提出證據證
    明其行為並未損及賴進日之權益，倘僅選任抗告人為賴進日
    之輔助人，顯有利益衝突之情事。次查，抗告人與相對人之
    意見不同，分為兩陣營，雙方互信基礎薄弱，均懷疑對方覬
    覦賴進日之財產而爭取擔任輔助人。惟選任輔助人應以受輔
    助宣告人之最佳利益為最優先考量，雙方既對於賴進日之財
    產處理情形有爭議，自不宜由單方擔任賴進日之輔助人，故
    本院認宜由抗告人及相對人共同擔任相對人之輔助人，除可
    使相對人獲得最佳照顧外，亦可相互監督他方處理受輔助宣
    告人之事務或針對民法第15條之2規定之事項行使同意權時
    ，是否確實符合相對人之利益，避免由某一方獨任輔助人時
    ，發生擅權處理相對人之財產致損害相對人權益之情事發生
    ，應屬適當。
六、再者，民法第1113條之1 第2 項雖規定準用民法第1111條，
    然準用之效果僅為性質上相同者可以準用，若性質上不同者
    即無準用之可能。法院為輔助宣告時，因受輔助宣告之人對
    其財產仍具處分權能，其輔助人僅於民法第15條之2 第1 項
    等事件對於受輔助宣告之人之行為具有同意與否之權限，並
    非完全剝奪受輔助宣告人之財產處分權，此類情形與監護宣
    告下之受監護人並無財產之處分權、需由其監護人管理財產
    ，故有必要於監護宣告之同時指定會同監護人開具財產清冊
    之人，以杜可能之弊端之情形顯然有別，亦即受輔助宣告人
    之財產，不由輔助人管理。是以，法院於輔助宣告時，僅得
    於性質相同之範圍內，準用民法第1111條規定為受輔助宣告
    之人指定其輔助人，而無從同時併為指定會同開具財產清冊
    之人。原審既對賴進日為輔助宣告，則賴進日對其財產仍有
    處分權能，依上開說明，自無從併為指定會同開具財產清冊
    之人，是抗告人主張原審應指定會同開具財產清冊之人云云
    ，顯屬無據。綜上，原審裁定選定雙方為抗告人之共同輔助
    人，於法並無不合。從而，抗告人遽為指摘原裁定不當，求
    予廢棄，為無理由，應予駁回。又輔助人依民法第15條之2
    規定僅有同意權，並無代為代受意思表示，更無處分受輔助
    宣告人財產之權利，輔助人亦非受輔助宣告人之法定代理人
    ，是相對人辯稱抗告人應提出受輔助宣告人財產資料等情，
    均與輔助人之職務無涉，附此敘明。
七、據上論結，本件抗告為無理由，依非訟事件法第21條第2項
    、第46條、民事訴訟法第495條之1第1項、第449條第1項、
    第95條、第78條，裁定如主文。
中    華    民    國   100    年    10    月    14    日
                  家事法庭審判長      法  官  楊國精
                                      法  官  郭妙俐
                                      法  官  林純如
以上為正本係照原本作成。
如提起再抗告者，應於裁定送達後10日內依非訟事件法第45條第
3項「僅得以適用法規顯有錯誤為理由，並經原法院許可者為限
」之規定，向本院提出再抗告狀（須按他造人數附具繕本），且
須敘明理由，並繳納再抗告費用新臺幣1000元。
中    華    民    國   100    年    10    月    14    日
                                      書記官  沈慧玲